【裁判字號】    98,上易,1006
【裁判日期】    981229
【裁判案由】    給付租金
【裁判全文】
臺灣高等法院民事判決                98年度上易字第1006號
上  訴  人  全夆工程有限公司
法定代理人  丙○○
訴訟代理人  陳鼎正律師
被 上訴 人  采辰機械工程有限公司
法定代理人  乙○○
上列當事人間請求給付租金事件，上訴人對於中華民國98年9月4
日台灣桃園地方法院97年度訴字第1776號第一審判決提起上訴，
本院於98年12月15日言詞辯論終結，判決如下：
    主  文
原判決除確定部分外，關於駁回上訴人後開第2項之訴部分，及
該部分假執行之聲請，並訴訟費用之裁判均廢棄。
前項廢棄部分，被上訴人應再給付上訴人新台幣53,938元，及自
民國97年10月22日起至清償日止按年息5%計算之利息。
其餘上訴駁回。
第一、二審訴訟費用(確定部分除外)由上訴人負擔16分之15，餘
由被上訴人負擔。
    事實及理由
甲、程序方面：
    被上訴人經合法通知，未於言詞辯論期日到場，核無民事訴
    訟法第386條所列各款情形，爰依上訴人之聲請，由其一造
    辯論而為判決。
乙、實體方面：
一、上訴人起訴主張：(一)、被上訴人於民國97年1月31日向上訴
    人購買套管等物，價金為新台幣（下同）631,373元；復追
    加購買長度公接頭一個及套管修改、切、焊工資共計83,248
    元，經陸續付款及以被上訴人所開立面額162,750元之支票2
    紙以為給付租金之用之其中1張支票，用以抵付買賣價金後
    ，尚有18,248元未付；嗣被上訴人又向上訴人買受焊條等物
    、檢修Φ150cm套管及抓斗工資及安裝機組工資、大榮運費
    等共35,690元未付，依民法第345條及民法第490條規定，被
    上訴人自應負付款責任。(二)、又被上訴人於97年4、5月間曾
    向上訴人借用動力箱及租用沖擊鎚，言明動力箱借用一週內
    歸還，詎被上訴人直至97年6月24日始返還，返還時鈑金多
    處變形損壞，上訴人支出檢修費用15,000元。而被上訴人遲
    延交還動力箱及同屬一組之搖管機共計76日，以每月租金25
    萬元計算，計受有633,308元之不當得利（計算式：250,000
    元/月÷30天×76日）；另沖擊鎚租用36日，以每月租金2萬
    元計算，被上訴人共積欠租金24,012元（20,000元/月÷30
    天×36日），連同液壓油11,500元，共計683,820元（633,3
    08+24,012+15,000+11,500=683,820），被上訴人應負不當
    得利損害賠償責任。另動力箱鈑金維修期間動力箱、搖管機
    整組維修期間上訴人另受有租金損害58,333元（250,000÷3
    0天×7日），自應由被上訴人負賠償責任。爰求為命被上訴
    人應給付上訴人796,091元，及自起訴狀繕本送達翌日起至
    清償日止按年息5%計算利息之判決（上訴人於原審請求被上
    訴人與原審共同被告立勤起重工程有限公司、乙○○、陳日
    堂連帶給付租金162,750元本息部分及被上訴人於原審反訴
    請求上訴人應返還租金81,375元本息部分，原審為上訴人勝
    訴判決後，未據被上訴人與原審共同被告立勤起重工程有限
    公司、乙○○、陳日堂聲明不服，已告確定，非本院審理範
    圍）。
二、被上訴人未於本院準備期日或言詞辯論期日到場，亦未提出
    書狀作何陳述，惟其於原審辯稱：(一)、被上訴人係因新竹頭
    前溪案之全套管基樁工程業務，始向上訴人採購套管等物，
    兩造並簽有買賣協議書，且被上訴人之要求亦明訂於附件採
    購單上，然上訴人交付予被上訴人之物品尺寸與原買賣協議
    書內約定內容不符，上訴人要求被上訴人以其自行另編列之
    出貨報價單付款，惟兩造既已有買賣協議存在，被上訴人未
    同意下，上訴人並無權自行修改買賣內容，被上訴人亦無義
    務付出額外增加之金額，被上訴人已依原協議給付全部金額
    ，上訴人請求並無理由。(二)、被上訴人係將新竹頭前溪工程
    發包給小包商即訴外人甲○○施作，被上訴人除提供甲○○
    套管外，未提供任何機具，亦從未授權甲○○處理任何與上
    訴人有關之事務，本件應係甲○○以自己名義向上訴人借用
    動力箱及租用沖擊鎚，與被上訴人無關，被上訴人並無借用
    及損壞上訴人所有機具之事實，上訴人就其主張應負舉證責
    任等語置辯。
三、本件原審判決駁回上訴人上開聲明之請求，上訴人不服提起
    上訴，並於本院聲明：(一)、原判決不利於上訴人部分廢棄。
    (二)、上開廢棄部分，被上訴人應再給付上訴人796,091元及
    自起訴狀繕本送達翌日起至清償日止按年息5%計算之利息。
    (三)、願供擔保，請准宣告假執行。
四、兩造不爭執之事實：
    被上訴人於97年1月31日向上訴人購買套管等物，並訂有買
    賣契約。
五、兩造之爭點及論據：
    上訴人主張被上訴人向其購買套管等物，尚積欠上訴人買賣
    價金未給付；又被上訴人另向其借用動力箱及租用沖擊鎚，
    惟被上訴人遲延返還且未給付租金，並造成動力箱損害，致
    上訴人額外支付檢修費用，及受有不能將動力箱出租他人之
    租金損害等情，則為上訴人所否認，並以前開情詞置辯。是
    本件兩造間之重要爭點厥為：(一)、被上訴人於97年1月31日
    與上訴人所定買賣契約內容為何？被上訴人是否尚積欠上訴
    人買賣價金未給付？(二)、甲○○向上訴人借用動力箱及租用
    沖擊鎚，是否經被上訴人授權？是否有表見代理情事？上訴
    人依不當得利之法律關係請求被上訴人給付租金等，有無理
    由？茲析述如下：
(一)、被上訴人於97年1月31日與上訴人所定買賣契約內容為何，
    被上訴人是否尚積欠上訴人買賣價金未給付：
１、按「當事人互相表示意思一致者，無論其為明示或默示，契
    約即為成立。」、「按當事人主張有利於己之事實者，就其
    事實有舉證之責任」，民法第153條第1項及民事訴訟法第27
    7條前段定有明文；「民事訴訟如係由上訴人主張權利者，
    應先由上訴人負舉證之責，若上訴人先不能舉證，以證實自
    己主張之事實為真實，則被上訴人就其抗辯事實即令不能舉
    證，或其所舉證據尚有疵累，亦應駁回上訴人之請求。」（
    最高法院17年上字第917號判例意旨參照）。
２、上訴人主張被上訴人采辰公司於97年1月31日向其購買套管
    等物，為被上訴人所不爭執，雖被上訴人抗辯原證5報價單
    之內容始為買賣契約之內容，並已全額給付上訴人等語。惟
    查證人宋兆明即上訴人業務經理於原審證稱：「（問：原證
    4及原證5之買賣契約書及維修交易付款過程如何？證人是否
    始終參與？與何人接洽？原證5追加之項目是否確實？過程
    如何？）這些都是我處理的，我開始接洽時，甲○○、陳日
    堂都有到場，把這些資料用印，送到公司用印都是跟乙○○
    簽的。都是用匯款的。」、「（問：原證5這個追加、變更
    是否是你做的？）是，當時談的時候比較短，變更時我有先
    跟甲○○先談過，他說可以，我才依變更的尺寸來訂製。」
    等語（見原審卷第77頁），且證人甲○○於原審亦證稱伊係
    被上訴人所承攬新竹頭前溪案系爭全套管基樁工程之小包，
    套管維修、改裝係伊叫全夆公司(即上訴人)做的，在維修前
    我有告訴采辰(即被上訴人)等語(見原審卷第74、75頁)。此
    外，被上訴人於98年3月9日向原審所提辯論意旨狀亦承認甲
    ○○係伊承攬新竹頭前溪案系爭全套管基樁工程之小包，伊
    將全套管提供予甲○○使用等語(見原審卷第156頁)。足見
    甲○○向被上訴人承攬系爭全套管基樁工程所需之全套管係
    由被上訴人提供無訛。則被上訴人之小包甲○○於施工過程
    中遇全套管尺寸不符而需變更、維修時，在告知被上訴人之
    後逕向上訴人提出變更、維修之需求，即無可議，堪認兩造
    就甲○○於施工過程中向上訴人追加購買長度公接頭一個及
    套管修改、切、焊工資等有關全套管變更、維修等情，已達
    成合意追加之效力。是以被上訴人於甲○○完成系爭全套管
    基樁工程之後，再執原證6之報價單上僅有上訴人代理人簽
    章，未如原證4買賣協議書所附原證5報價單上有上訴人代理
    人宋兆明及被上訴人公司代理人陳日堂簽章，而否認原證6
    所具合意追加之效力，誠非可取。則上訴人依民法第345條
    之規定請求被上訴人給付此部分追加之價金18,248元，即屬
    有據。至於另購焊條、牙齒(含運費)之支出，檢修Φ150cm
    套管及抓斗工資暨安裝機組工資(含運費)，既屬甲○○完成
    系爭全套管基樁工程所必需之相關材料費用，自堪認此亦在
    甲○○告知被上訴人之變更、維修範圍內，難謂被上訴人就
    此未與上訴人合意，是上訴人依民法第345條之規定請求被
    上訴人給付此部分追加之價金(含費用等)35,690元，亦屬有
    據。
(二)、甲○○向上訴人借用動力箱及租用沖擊鎚，是否經被上訴人
    授權，有無表見代理情事，上訴人依不當得利之法律關係請
    求被上訴人給付租金等，有無理由：
１、上訴人主張被上訴人采辰公司於97年4、5月間曾向上訴人借
    用動力箱及租用沖擊鎚之事實，依上開舉證責任分配之規定
    及意旨，應由上訴人就其與被上訴人間成立借貸契約之事實
    負舉證責任。依證人甲○○於原審證稱：「（問：有對上訴
    人全夆說與采辰有合夥關係？）沒有。」、「（問：證人是
    否有使用被上訴人采辰公司名義與上訴人私底下簽訂任何機
    具租賃協議？）沒有。」、「（問：被上訴人是否曾於97年
    4月5日向上訴人借用原證7之動力箱及租用沖擊鎚？有無如
    期歸還？歸還時有無損壞？協議過程如何？）有。剛開始動
    力箱是因為我跟全夆有工作上往來，他要借我一週，不用租
    金，但我這方面有機動性的東西壞掉，所以繼續使用這個動
    力箱。沖擊鎚是因為工作上的需要，才跟全夆租。是我去租
    的，但是因為采辰在付，所以也可以說是采辰租的。」等語
    （見原審卷第73頁、第75頁）；證人宋兆明於原審證稱：「
    （問：被上訴人是否曾於於97年4月5日向上訴人借用原證7
    之動力箱及租用沖擊鎚？有無如期歸還？歸還時有無損壞？
    協議過程如何？）原本是97年4月9日要跟我們借，那時言名
    是5天跟別人借的有問題，當時我允諾甲○○說要借采辰5天
    ，沖擊槌也是甲○○幫被上訴人采辰來租的。」、「（問：
    是否與被上訴人采辰之間有簽訂任何全套管施工機組之借用
    協定書？假如有請舉證。）形式上我們沒有簽，甲○○代采
    辰來說要借用5天，是口頭」等語（見原審卷第77頁、78頁
    ）。衡以證人宋兆明為上訴人公司之業務經理，其雖證述甲
    ○○係代表被上訴人采辰公司與其接洽，然觀之其證述之內
    容，充其量僅能認係其主觀想法，而非甲○○確有表明為被
    上訴人代理或代表之身分；況參以證人甲○○之證述內容，
    並無被上訴人於甲○○承包系爭全套管基樁工程時，應提供
    施工器具之約定，被上訴人殊無借用動力箱及租用沖擊鎚供
    甲○○施作系爭全套管基樁工程之必要，雖曾言及係伊去租
    的，但因采辰在付，所以也可說是采辰租的等語，然此僅係
    甲○○之主觀看法而已，所謂「采辰在付」係何所指，倘係
    由被上訴人給付租金，何以未見上訴人提出被上訴人給付租
    金之相關證據？又上訴人於本件係主張被上訴人未給付租金
    ，而請求被上訴人給付全部之租金，倘甲○○所為被上訴人
    已給付租金之證詞可採，上訴人何以如是請求？是證人甲○
    ○如此證述，尚不足為被上訴人向上訴人借用動力箱及租用
    沖擊鎚之佐證。可見上訴人關於借用動力箱及租用沖擊鎚乙
    節，皆是與訴外人甲○○接洽，甲○○未以被上訴人名義或
    表示經被上訴人授權而與上訴人訂定借用動力箱及租用沖擊
    鎚之契約，且就甲○○向上訴人借用動力箱及租用沖擊鎚之
    行為觀之，亦無足以令上訴人信其為被上訴人代理人之表示
    ，是此借用動力箱及租用沖擊鎚之法律關係應僅存在於上訴
    人與甲○○之間。上訴人主張甲○○為被上訴人新竹頭前溪
    工地之負責人，當然有代理被上訴人租用沖擊鎚及借用動力
    箱之權限；若未獲被上訴人授權，其行為至少應構成表見代
    理云云。既與證人甲○○所證上揭情節相左，且無證據足資
    佐證，自難信為真實，難謂甲○○向上訴人借用動力箱及租
    用沖擊鎚係經被上訴人授權，或有表見代理之情事。
２、從而上訴人依民法第179條、第181條之法律關係，請求被上
    訴人給付動力箱之檢修費15,000元、遲延交還動力箱及同屬
    一組搖管機之不當得利633,308元、積欠沖擊鎚租金24,012
    元、液壓油11,500元及動力箱鈑金維修期間，動力箱、搖管
    機整組維修期間之租金損害58,333元，合計742,153元，即
    非有據。
六、從而，上訴人依買賣之法律關係，請求被上訴人再應給付上
    訴人53,938元(18,248元＋35,690元＝53,938元)，及自起訴
    狀繕本送達翌日即97年10月22日起至清償日止按年息5%計算
    之利息，洵屬正當，應予准許。至依不當得利之法律關係，
    請求被上訴人應再給付742,153元(15,000元＋633,308元＋2
    4,012元＋11,500元＋58,333元＝742,153元) ，及自起訴狀
    繕本送達翌日即97年10月22日起至清償日止按年息5%計算之
    利息，即非正當，不應准許。原審就上開應准許部分，為上
    訴人敗訴之判決，並駁回其假執行之聲請，尚有未洽，上訴
    意旨求予廢棄改判，為有理由，爰由本院予以廢棄改判如主
    文第2項所示。至於上訴人之請求不應准許部分，原判決為
    上訴人敗訴之判決，並駁回其假執行之聲請，經核於法並無
    不合，上訴意旨求予廢棄改判，為無理由，應駁回其上訴。
七、據上論結，本件上訴為一部有理由，一部無理由，依民事訴
    訟法第450條、第449條第1項、第79條、第463條、第385條
    第1項前段，判決如主文。
中    華    民    國    98    年    12    月    29    日
                    民事第十庭
                        審判長法  官  黃豐澤
                              法  官  鄭純惠
                              法  官  吳謀焰
正本係照原本作成。
不得上訴。
中    華    民    國    98    年    12    月    29    日
                              書記官  李明昇

司法院資訊處製作；財團法人民間司法改革基金會備份。
